行　政　法　院　判　決　　　　　　　　　　　　　八十七年度判字第二六九三號
　　原　　　告　甲○○
　　被　　　告　嘉義縣朴子地政事務所
右當事人間因所有權登記事件，原告不服臺灣省政府中華民國八十六年十月二十二日
八六府訴二字第一六九七九四號再訴願決定，提起行政訴訟，本院判決如左︰
　　主  文
原告之訴駁回。
　　事  實
緣原告所有坐落嘉義縣六腳鄉○○段灣內小段九○六、九○九、九一○號土地以所有
權狀遺失為由委任陳雄二提出原告之四子陳錫鑌之證明書申請補給，被告受理後依法
公告三十日（自八十五年十二月四日至八十六年一月三日），公告期間訴外人陳正男
（即原告之長子）檢具系爭土地所有權狀影本提出異議，並指陳該土地所有權狀係於
八十五年五月十一日經原告交由其保管並未遺失。嗣經被告查證與正本相符，則該權
狀既未遺失，自不得以遺失為由，申請補給登記，被告乃於八十六年一月四日以朴地
一字第三二○號土地登記案件駁回原告之補給登記。原告不服，提起訴願、再訴願，
遞遭決定駁回，遂提起行政訴訟，茲摘兩造訴辯意旨於次：
原告起訴意旨略謂︰一、按本件原告申請補發所有坐落嘉義縣六腳鄉○○段灣內小段
九○六、九○九、九一○號土地所有權狀之申請行為，係由原告向被告依法提出者，
被告之准駁處分主體應為原告（申請人）而非異議人，則本件被告對原告之申請所為
駁回之處分函竟以異議人陳正男為正本收受者而原告反為副本之收受者，且並未指明
陳正男之異議何以有理由，足見其處分顯有違法之處，而訴願決定竟以：「已駁回申
請人（原告）申辦土地所有權狀補給登記在先，其駁回理由說明暨引用法條應屬詳實
具體，顯然已瞭解本案處理情形。」；又再訴願決定機關亦持相同之理由指陳：「被
告（原處分）機關於八十六年一月四日以朴地一字第三二○號土地登記案件駁回原告
（再訴願人）之補給登記。並於八十六年一月六日以八十六朴地一字第四號函告知訴
外人陳正男（異議人）業以依法駁回補給登記並副知再訴願人，揆諸首揭規定並無違
誤．．．。」云云，作為其程序違法之藉口，而原告並未接到被告送達駁回之理由，
則原訴願決定機關、再訴願決定機關對於此程序之違法竟未加以審酌，顯有違法之處
。二、再者，訴願、再訴願決定機關均以訴外人陳正男（原告之長子）檢具系爭土地
所有權狀影本之提出作為原告所申請補發土地所有權狀並無遺失之依據，而指稱原告
所爭議該土地所有權狀由訴外人陳正男持有是否合法，係屬私權爭執，非屬訴願審議
範疇，顯有違法之處。蓋土地登記規則第一百二十一條僅規定「遺失」之要件，而所
謂「遺失」只要該所有權狀不在所有權人手中，且亦不知其下落何處即應符合「遺失
」之要件，即可申請補發新的所有權狀而將舊的所有權狀聲明作廢，而不應論該所有
權狀是否確實遺失。本件原告之所以申請補發土地所有權狀，即因遍尋不著，即符合
土地登記規則第一百二十一條之「遺失」要件，而應准予申請補發。縱然前所有權狀
現由訴外人陳正男（原告之長子）所持有，因其並非各該土地之所有權人，並無持有
前開土地所有權狀之權利（亦即為無權占有），其既為違法持有（竊取或拾獲），即
顯有不歸還之意，原告雖依土地登記規則第五十一條第三款：「．．．申請人『得』
訴請司法機關裁判法。」，法律既規定為得，則原告自可選擇將該遭竊取或遺失之土
地所有權狀申請作廢而依法申請被告另行補發新所有權狀之權，更何況異議人陳正男
僅提出系爭土地所有權狀影本，該影本可能為已存在者，並不能證明各該土地所有權
狀之正本確實存在。而訴願決定機關、再訴願決定機關及被告不查，竟率為駁回原告
之訴願、再訴願，並維持被告之原處分，顯有違法之處，原告實難甘服。三、綜上所
陳，被告所為駁回原告申請補發前開土地所有權之處分，及訴願決定機關、再訴願決
定機關駁回原告之訴願及再訴願，均顯有違法、失平之處。請求判決將再訴願決定、
訴願決定及原處分均撤銷，並指示被告另為補發原告所請補發之土地所有權狀之處分
，以符法制，而維原告之權益等語。
被告答辯意旨略謂︰（一）按土地登記規則第三十四條：「申請登記，除本規則另有
規定外，應提出左列文件：一登記申請書。二登記原因証明文件。三已登記者，其所
有權狀或他項權利証明書。四申請人身分証明。五其他由中央地政機關依法規定應提
出之証明文件。」同規則第一百二十一條規定：「申請土地所有權狀或他項權利証明
書補給時，應敘明其滅失之原因，檢附左列証明文件之一，經登記機關公告三十日，
並通知登記名義人，公告期滿無人就該滅失事實提出異議後，登記補給之。一他共有
人、權利關係人、配偶、三親等以內親屬或鄰地所有人一人以上出具滅失事實之証明
者。二其他足資証明原書狀確已滅失之文件委託他人申請前項登記者，應檢附登記名
義人之印鑑証明。」本案原告所有六腳鄉○○段灣內小段九○六、九○九、九一○號
土地所有權狀經原告委由代理人陳雄二於八十五、十二、三被告收件朴地登二字第一
二二五三號收件），以遺失為原因申請土地所有權狀補給登記，經被告書面審核結果
相符，准予自八十五年十二月四日至八十六年一月三日依法公告三十日期滿無異議後
始得辦理補給登記。惟本案於公告期間中經原告之長子陳正男（異議人）於八十五年
十二月三十一日檢具異議書並附具該三筆土地所有權狀影本，就本案土地所有權狀未
經滅失之事實提出異議，據異議書指陳：「．．．該土地權利書狀遠於民國八十五年
五月十一日原告前往新竹、高雄由其次子、三子扶養時將土地所有權狀交由異議人陳
正男先生（原告長子）保管並未遺失」云云，是該土地權利書狀補給案件，依時效公
告期限內提出異議，其土地所有權狀交由異議人保管並未遺失，自不得以遺失為原因
申請補給登記，被告依土地登記規則第五十一條有關規定駁回土地所有權狀補給登記
之申請。（二）次按原告指稱：「．．．該土地所有權狀由何人持有，持有人是否合
法，現在之持有人究係竊取抑或拾得，持有人是否涉及無權占有．．．。」云云。有
關土地所有權狀由何人持有駁回理由書有所指明。至於是否合法，依土地登記規則第
五十一條第一項第三款規定係屬私權爭執範圍，同規則同一條款第三項規定原告自得
訴請司法機關裁判。復按原告另指稱：「．．．本案原處分機關對原告申請所為之駁
回處分函，竟以異議人陳正男先生為正本收受者，而原告反為副本收受者．．．」。
查本案異議人在法定公告期限內提出異議，經被告八十六年一月四日朴地一字第三二
○號函送土地登記案件駁回理由書，駁回申請人（原告）申辦土地所有權狀補給登記
在先，其駁回理由說明暨引用法條應屬詳實具體，顯然已瞭解本案處理情形。至於被
告八十六年一月六日朴地一字第四號函係就異議人陳正男先生八十五年十二月三十一
日異議書處理經過情形函復異議人，並副知原告知悉，有關公文書正本與副本仍具有
同一效力。（三）綜上所陳本案原告甲○○申辦六腳鄉○○段灣內小段九○六、九○
九、九一○號土地所有權狀補給登記，既經異議人陳正男在法定公告期限內異議該三
筆土地所有權狀並未遺失由其保管中，經查屬實，爰依土地登記規則第五十一條第一
項第二、三款規定駁回土地所有權狀補給登記之申請，依法並無不當，是原告訴稱各
節顯非有理，亦難謂適法，請駁回原告之訴等語。
　　理  由
按「有左列各款情形之一者，登記機關應以書面敘明理由及法令依據，駁回登記之申
請：一．．．二依法不應登記者。三登記之權利人、義務人或其與申請登記之法律關
係有關之權利關係人間有爭執者。四．．．。申請人不服前項之駁回者，得依訴願法
規定提起訴願。依第一項第三款駁回者，申請人並得訴請司法機關裁判。」「申請土
地所有權狀或他項權利證明書補給時，應敘明其滅失之原因，檢附左列證明文件之一
，經登記機關公告三十日，並通知登記名義人，公告期滿無人就該滅失事實提出異議
後補給之。一他共有人、權利關係人、配偶、三親等以內親屬或鄰地所有人一人以上
出具滅失事實之證明書。二其他足資證明原書狀確已滅失之文件。委託他人申請前項
登記者，應檢附登記名義人之印鑑證明。」為土地登記規則第五十一條、第一百二十
一條所明定。本件原告所有坐落嘉義縣六腳鄉○○段灣內小段九○六、九○九、九一
○號土地以所有權狀遺失為由，委任陳雄二提出原告之四子陳錫鑌之證明書申請補給
，被告受理後依法公告三十日（自八十五年十二月四日至八十六年一月三日），公告
期間訴外人陳正男（原告之長子）檢具系爭土地所有權狀影本提出異議，並指陳該土
地所有權狀係於八十五年五月十一日經原告交由其保管並未遺失。嗣經被告查證與正
本相符，則該權狀既未遺失，自不得以遺失為由，申請補給登記，乃被告於八十六年
一月四日以朴地一字第三二○號土地登記案件駁回原告之補給登記。原告不服，循序
提起行政訴訟，主張如事實欄所載。經查：(一)原告所有前開土地以所有權狀遺失為由
，委任陳雄二提出原告之四子陳錫鑌之證明書申請補給，被告受理後依規定公告三十
日，公告期間訴外人陳正男（即原告之長子）檢具前開土地所有權狀影本提出異議，
並指陳前開土地所有權狀係於八十五年五月十一日經原告交由其保管並未遺失，經被
告查證與正本相符，認前開土地所有權狀既未遺失，自不得以遺失為由，申請補給登
記，被告乃依據土地登記規則第五十一條第一項第二款規定，於八十六年一月四日以
朴地一字第三二○號土地登記案件駁回原告之補給登記申請，揆諸首揭規定，核無不
合。(二)原告申請補給登記，於公告期間，訴外人陳正男檢具前開土地所有權狀影本提
出異議，被告乃載明依土地登記規則第五十一條第一項第二款規定，並說明本件書狀
補給登記案於公告期間經陳正男檢具陳情書提出異議，依法不應登記，以八十六年一
月四日朴地一字第三二○號函送土地登記案件駁回理由書，駁回原告土地所有權狀補
給登記之申請，嗣被告以八十六年一月六日朴地一字第四號函係就異議人陳正男八十
五年十二月三十一日異議書處理經過情形函復異議人陳正男，副本送達原告，尚難其
有何不法。(三)至原告主張只要所有權狀不在所有權人手中，且亦不知其下落何處，即
符合遺失，即可申請補發新的所有權狀而將舊的所有權狀聲明作廢，而不應論該所有
權狀是否確實遺失云云。惟查，訴外人陳正男既於原告申請所有權狀補給登記之公告
期間就原告所主張之滅失事實提出異議，依首揭土地登記規則第一百二十一條規定，
自不得逕行補給前開土地所有權狀予原告，原告上開主張，顯屬誤解。綜上所述，原
告所訴，核無可採，一再訴願決定，遞予維持原處分，均無不合，原告起訴意旨，難
謂有理，應予駁回。
據上論結，本件原告之訴為無理由，爰依行政訴訟法第二十六條後段，判決如主文。
中    華    民    國     八十七      年     十二     月      十八       日
                    行 政 法 院 第 五 庭
                                審 判 長 評  事      廖  政  雄
                                         評  事      黃  璽  君
                                         評  事      沈  水  元
                                         評  事      林  清  祥
                                         評  事      劉  鑫  楨
右  正  本  證  明  與  原  本  無  異
                                         法院書記官  彭  秀  玲
中    華    民    國     八十七      年     十二     月     二十二      日
